【裁判字號】    88,基簡,254
【裁判日期】    890922
【裁判案由】    排除侵害
【裁判全文】
臺灣基隆地方法院宣示判決筆錄  八十八年度基簡字第二五四號
    原      告  辛○○
    訴訟代理人  邱六郎律師
    被      告  戌○○      住台北縣金山鄉○○路一七四號
                亥○○      住台北縣金山鄉○○路一七八號
                申○○      住台北縣金山鄉○○路一二四號
                丙○○      住台北縣金山鄉○○○路二號
                甲  ○      住台北縣金山鄉○○路一八０號
                子○○      住台北縣金山鄉○○村○○街十五號
                丑○○      住台北縣金山鄉○○村○○街三十四號
                癸○○      住台北縣金山鄉○○村○○里街八十九號
                壬○○      住台北縣金山鄉○○村○○路九巷十一號三樓
                寅○○○    住台北縣萬里鄉中幅村中福九十六號
                巳○○○    住台北縣金山鄉○○村○○○路四十七號三樓
                辰○○      住台北縣金山鄉○○村○○路一四一巷四號五樓
                卯○○      住台北市○○○路四五三之一號十樓
                申○○      住台北縣金山鄉○○村○○路一六八號
                未○○      住台北縣金山鄉○○村○○路六十巷六號
                午○○      住台北縣五股鄉○○路○段五七七巷八十弄二九號二樓
                酉○○      住台北縣金山鄉○○村○○路一六八號
                玄○○      住台北縣金山鄉○里街十八巷十七號
                地○○      住台北縣金山鄉○○村○○街二二號
                天○○      住台北縣金山鄉○○村○○街二二號
                宇○○      住台北縣金山鄉○○○路二０巷一號三樓
                丁○○      住台北縣金山鄉○○街十八號
                戊○○      住台北縣金山鄉○○路一巷一號三樓
                              .
                乙○○○    住台北縣金山鄉○○里街一六八號
                己○○      住.
                庚○○      住.
                Ｃ○○      住.
                黃○○      住台北市○○○路○段五巷九號七樓之一
                Ｄ○○      住.
                Ａ○○○    住.
                Ｆ○○      住.
                Ｂ○○      住.
                Ｇ○○      住.
                Ｅ○○      住.
                宙○○      住.
右當事人間八十八年度基簡字第二五四號排除侵害事件於中華民國八十九年九月二十
二日下午四時在本院民事第七法庭公開宣示判決如左：
                法      官  徐  世  禎
                法院書記官  王  靜  敏
                通      譯  楊  孝  龍
朗讀案由兩造均未到
法官朗讀主文宣示判決，並諭知將判決主文、所裁判之訴訟標的及其理由要領，記載
於後：
    主    文
原告之訴駁回。
訴訟費用由原告負擔。
    理由要領
一、本件被告戌○○、亥○○、申○○、丙○○、子○○、丑○○、癸○○、壬○○
    、寅○○○、丁○○、戊○○、乙○○○、己○○、庚○○、辰○○、卯○○、
    申○○、未○○、午○○、酉○○、玄○○、地○○、天○○、宇○○、Ｃ○○
    、宙○○、Ｂ○○、Ｅ○○、Ｇ○○、Ｆ○○、Ａ○○○、黃○○、Ｄ○○經合
    法通知，未於最後言詞辯論期日到場，核無民事訴訟法第三百八十六條所列各款
    情形，爰依原告之聲請，由其一造辯論而為判決。
二、本件原告起訴主張坐落臺北縣金山鄉○○段六九七地號土地 (即重測前臺北縣金
    山鄉○○○段田心子小段一一一之二地號土地，以下簡稱原告所有六九七地號土
    地) 係原告與訴外人劉蔡牡丹共有（原告應有部分為三十三分之三十二、訴外人
    劉蔡牡丹應有部分為三十三分之一），另坐落臺北縣金山鄉○○○段建號第四十
    三、四十四、四十五、四十六、四十七、四十八、四十九、五十二等八戶建號房
    屋（即重測前臺北縣金山鄉○○○段田心子小段建號第十一、十二、十三、十四
    、十五、十六、十七、二十等八戶建號房屋，重測後臺北縣金山鄉○○段建號第
    三二六、三二七、三二八、三二九、三三０、三三一、三三二、三三三等八戶建
    號房屋，以下簡稱系爭房屋）分別係陳深、林清德、戌○○、(亥○○、申○○)
    、（丙○○、甲○）、劉清奇、鄭灶所有，而該八戶系爭房屋之基地係分別在臺
    北縣金山鄉○○段四０七、四三四、四三五、四０六、四一０、四一二、四０九
    、四０四、四０五、四三八、四三九地號土地（即重測前臺北縣金山鄉○○○段
    田心子小段一一一─五、─六、─十二、─十三、─十四、─三一、─三三、─
    一０五、─一０六、─一０八、一七六─六地號土地，以下簡稱訴外人林先義等
    所有土地）上，而不在原告所有六九七地號土地上，惟該八戶系爭房屋之原所有
    權人陳深（已於起訴前之八十六年八月三十日死亡，其繼承人為子○○、丑○○
    、癸○○、壬○○、寅○○○）、林清德（已於四十年十二月十四日死亡，其繼
    承人為丁○○、戊○○、乙○○○、己○○、庚○○）、戌○○、亥○○、申○○、丙○○、甲○、劉清奇（已於起訴前之八十二年六月二十七日死亡，其繼承
    人為巳○○○、辰○○、卯○○、申○○、未○○、午○○、酉○○）、鄭  灶
    〔已於起訴前之五十四年八月四日死亡，其繼承人為玄○○、地○○、天○○、
    宇○○、鄭居財（已於起訴前之八十六年七月十一日死亡，其繼承人為Ｃ○○、
    宙○○、Ｂ○○、Ｅ○○、Ｇ○○、Ｆ○○、Ａ○○○）、鄭居盛（已於起訴前
    八十五年一月二十六日死亡，其繼承人為黃○○、Ｄ○○）〕於民國三十八年十
    一月一日辦理第一次產權登記時，顯然將系爭房屋之坐落基地誤填為原告所有六
    九七地號土地，經原告發現此項錯誤後屢經向台北縣汐止地政事務所陳情請求為
    更正登記，卻一昧推諉不為更正，且該八戶系爭房屋之所有權人，雖否認系爭房
    屋係在原告所有六九七地號土地上，然亦拒不辦理更正登記手續，以致原告所有
    六九七地號土地，在土地登記簿上仍有該八戶系爭房屋之存在，在辦理該八戶系
    爭房屋滅失登記前，無法申請為建築使用，使原告所有六九七地號土地之所有權
    受有妨害，而該八戶系爭房屋之原所有權人陳深、劉清奇、鄭灶、林清德已分別
    死亡，原告為此依據民法第七百六十七條後段之規定訴請該八戶系爭房屋所有權
    人即被告戌○○、亥○○、申○○、丙○○、甲○、陳深之被繼承人即被告子○○、丑○○、癸○○、壬○○、寅○○○、林清德之繼承人即被告丁○○、戊○○、乙○○○、己○○、庚○○、劉清奇之繼承人即被告巳○○○、辰○○、卯
    ○○、申○○、未○○、午○○、酉○○、鄭灶之繼承人即被告玄○○、地○○
    、天○○、宇○○、鄭居財之繼承人即被告Ｃ○○、宙○○、Ｂ○○、Ｅ○○、
    Ｇ○○、Ｆ○○、Ａ○○○、鄭居盛之繼承人即被告黃○○、Ｄ○○應將該八戶
    系爭房屋之基地辦理更正登記為分別在臺北縣金山鄉○○段四０七、四三四、四
    三五、四０六、四一０、四一二、四０九、四０四、四０五、四三八、四三九地
    號土地。並據提出原告所有六九七地號土地、臺北縣金山鄉○○段四０七、四三
    四、四三五、四０六、四一０、四一二、四０九、四０四、四０五、四三八、四
    三九地號土地登記薄謄本、系爭房屋建物登記薄謄本、台北縣汐止地政事務所建
    築改良物勘查結果通知書、繼承系統表、戶籍謄本等件為證。被告甲○、戌○○
    、巳○○○、地○○、天○○、Ｄ○○對此並不爭執，惟辯稱：是光復後登記錯
    誤，非我們所造成之錯誤，我們也不是地主並無權利去更正，應請地政機關辦理
    更正登記云云。
三、查本院於八十九年一月十五日會同台北縣汐止地政事務所測量人員到現場勘驗，
    據測量人員指界稱原告所有系爭六九七地號土地係在台北縣金山鄉○○路往基隆
    市方向右側，而該八戶系爭房屋均在道路左側，經比對地籍圖實際基地地號應為
    四０四、四０五地號，與土地登記薄確實不符等語，而被告甲○在場稱其所有系
    爭房屋自始並未變更等語，此有勘驗筆錄一紙在卷可稽，復有原告所提出之建築
    改良物勘查結果通知書為證，是原告主張被告所有該八戶系爭房屋之基地並非在
    原告所有六九七地號土地上，土地登記薄顯係誤載之情，自堪採信。
四、惟按「登記人員或利害關係人，於登記完畢後，發見登記錯誤或遺漏時，非以書
    面聲請該管上級機關查明核准後，不得更正」、「登記人員或利害關係人於登記
    完畢後，發現登記錯誤或遺漏時，應申請更正登記。登記機關於報經上級地政機
    關查明核准後更正之」「前項登記之錯誤或遺漏，如純屬登記人員記載時之疏忽
    ，並有原始登記原因證明文件可稽者，上級地政機關授權登記機關逕行更正之」
    ，土地法第六十九條、土地登記規則第一百二十二條第一項、第二項分別定有明
    文，又土地法第六十八條第一項及第六十九條所稱登記錯誤或遺漏，係指登記之
    事項與登記原因證明文件所載內容不符而言，土地登記規則第十四條固有明文，
    惟此僅係就土地法第六十九條所定之登記錯誤或遺漏加以例示之解釋，非謂可限
    制土地法第六十九條之適用，且土地法第六十九條之立法精神，旨在保護土地權
    利人，土地之登記準確與否，影響人民之權益至鉅，地政機關所負責任亦重，是
    不應就土地登記規則第十四條之規定作狹義解釋，致與土地法之立法精神不符，
    因此不能因土地登記規則第十四條之規定，而謂土地法第六十九條所定之登記錯
    誤僅限於登記之事項與登記原因證明文件所載之內容不符，而將其他登記錯誤之
    情形排除在外。次按「土地登記完畢後，利害關係人發見登記錯誤時，固得依土
    地法第六十九條之規定，以書面聲請該管上級機關，查明核准更正。但此種登記
    錯誤之更正，應以不妨害原登記之同一性者為限。若登記人以外之人，對登記所
    示之法律關係有所爭執，則應訴由司法機關審判，以資解決，殊非可依上述規定
    ，聲請更正登記，以變更原登記所示之法律關係」 (行政法院四十八年判字著有
    第七十二號判例參照、「土地法第六十九條規定由地政機關更正登記之錯誤或遺
    漏，係指登記上之錯誤或遺漏，不涉及私權爭執之情形而言。如果登記是否錯誤
    或遺漏，涉及私權之爭執，則主張因登記錯誤或遺漏而受有不利益之一方，得訴
    請他方同意辦理更正，殊無疑義」（最高法院著有七十年台上字第六四一號判決
    可稽）。因此土地法第六十九條、土地登記規則第一百二十二條第一項所稱之登
    記錯誤不限於登記之事項與登記原因證明文件所載內容不符之情形，倘地政機關
    依據相關登記、測量資料顯而易見之錯誤均包含在內，且登記錯誤之更正於不妨
    害原登記之同一性或不涉及私權爭執之情形下即有其適用，否則即非屬於土地法
    第六十九條、土地登記規則第一百二十二條規定之範疇。本件原告及被告對於原
    告所有六九七地號土地之登記原因、權利種類及範圍均無異議，而原告及被告對
    於被告所有八戶系爭房屋之基地非坐落在原告所有六九七地號土地上，亦無爭議
    ，原告與被告均認被告所有八戶系爭房屋不在原告所有六九七地號土地之上，因
    此本件未見有任何涉及私權爭執或妨害原登記之同一性，僅係被告所有八戶系爭
    房屋之基地錯誤登載為在原告所有系爭六九七地號土地上，是否單純因登記錯誤
    而導致，而土地法第六十九條所稱登記錯誤，係指土地登記事項屬地政機關之職
    掌業務，登記如有錯誤情事，應由利害關係人申請地政機關為更正登記，其更正
    登記之請求應否准許，為地政機關之職權範圍，原告應申請更正登記，對地政機
    關就該申請所為之行政處分如有不服時，亦應另循行政救濟程序解決，非屬民事
    法院管轄之私權糾紛，並非得由利害關係人向民事訴訟普通法院為准駁之請求而
    由普通法院以判決代替之。從而原告訴請本院應准被告辦理更正登記，實有違行
    政與司法之分權原則，於法殊有未合。
五、退而言之，縱認本件非屬單純登記錯誤之更正，而涉及私權爭執，原告得依民法
    笫七百六十七條之所有物妨害除去請求權而有所主張，然所有物妨害除去請求權
    其目的在於圓滿實現所有權之內容，本件原告認為其所有權受妨害之狀態為原告
    所有六九七地號土地之土地登記薄上登載有被告所有八戶系爭房屋，致其所有土
    地無法申請為建築使用，則原告訴請被告或其他當事人塗銷原告所有六九七地號
    土地之土地登記薄關於登載其上有被告所有八戶系爭房屋之記載（至被告有無塗
    銷權能，能否塗銷，則屬另事），即可圓滿實現所有權之內容，然原告卻訴請被
    告應將被告所有八戶系爭房屋之基地更正登記為屬訴外人林先義等所有土地，已
    逾越其所有物妨害除去請求權之正當行使，且原告並未併列該等土地之所有權人
    林先義等人為共同被告，則被告可以將其所有八戶系爭房屋之基地更正登記為非
    屬本件當事人之訴外人林先義等所有土地之權源為何，亦未據原告有所說明，是
    原告之主張，於法尚難照准，應予駁回。
六、綜上所述，原告依民法所有物排除侵害請求權請求被告應將其所有八戶系爭房屋
    之基地辦理更正登記為訴外人林先義等所有土地之上，為無理由，應予駁回。
中      華      民      國     八十九     年    九     月     二十二    日
~B臺灣基隆地方法院基隆簡易庭
~B        法院書記官  王靜敏
~B        法      官  徐世禎
右正本證明與原本無異。
本筆錄正本之送達，與判決正本之送達，有同一效力。
對於本件判決如有不服，應於收受送達後二十日內向本院提出上訴書狀，上訴於本院
合議庭，並按他造當事人之人數附具繕本。
中      華      民      國     八十九     年    九     月     二十六    日
~B        法院書記官  王靜敏


司法院資訊處製作；財團法人民間司法改革基金會備份。
